【裁判字號】    92,訴,1246
【裁判日期】    921212
【裁判案由】    分配表異議之訴
【裁判全文】
臺灣桃園地方法院民事判決  九十二年度訴字第一二四六號
    原      告  乙○○
    送達代收人  戊○○  桃園縣.
    訴訟代理人  丙○○
    被      告  新竹國際商業銀行股份有限公司
    法定代理人  己○○
    訴訟代理人  丁○○
    被      告  甲○○
右當事人間分配表異議之訴事件，經於民國九十二年十一月二十七日言詞辯論終結，
本院判決如左：
    主      文
原告之訴駁回。
訴訟費用由原告負擔。
    事      實
壹、原告方面：
一、聲明：
（一）先位聲明：鈞院九十年度執字第九九四六號拍賣抵押物強制執行事件所作分配
      表（如附表一），應更正如附表二所示。
（二）備位聲明：右揭分配表應更正如附表三所示。
二、陳述：
（一）先位聲明部分：
  １、鈞院九十年度執字第九九四六號拍賣抵押物強制執行事件，業於民國九十一年
      十一月五日，將訴外人吳金木所有坐落於桃園縣中壢市○○段三一三五之六地
      號土地，及其上五七八○、五九四七建號即門牌號碼為桃園縣中壢市○○○街
      二號建物（下稱系爭土地、建物）等不動產拍定。查系爭土地原為訴外人陳國
      強所有，其於八十七年十二月二十八日將之過戶予訴外人徐華成，嗣徐華成之
      小舅子即訴外人陳瑞玉欲借款於系爭土地上建造房屋，故透過友人介紹認識原
      告，除以系爭土地設定抵押權予原告外，陳瑞玉及徐華成更分別簽立新台幣（
      下同）一百五十萬元之支票與本票各一紙以為擔保，向原告借得一百五十萬元
      後，終將系爭建物建造完成，並於八十九年七月十四日完成建物保存登記，所
      有人則登記為徐華成。同時陳瑞玉又欲向訴外人沈文來借款，再提議就系爭土
      地設定抵押權以為擔保，惟因故作罷。嗣陳瑞玉因需款孔急，乃又尋得另一訴
      外人吳金木，而於八十九年八月十日將系爭土地建物所有權一併移轉予吳金木
      。其後陳瑞玉再將系爭土地建物之所有權狀取走，另向被告甲○○借得一百五
      十萬元，並設定債權額為三百九十萬元之抵押權予被告甲○○。承前可知，系
      爭土地及建物之歷次所有人皆係人頭，真正之支配者應為陳瑞玉，被告甲○○
      僅借款一百五十萬元與陳瑞玉，卻要求設定債權額為三百九十萬元之抵押權，
      且於債務清償期限屆至前，即聲請查封系爭土地建物，與常情不合。
  ２、被告甲○○就其參與分配金額三百零二萬七千七百五十元，其中關於違約金受
      償金額部分，鈞院竟自八十九年十二月二十七日起算至九十一年十一月五日止
      ，按日息百分之零點一五計算後，共計一百五十二萬七千七百五十元，此反較
      被告甲○○之本金債權一百五十萬元為高，是其違約金顯有過高情事。又被告
      甲○○早於九十一年六月十三日即自吳金木處受償四十萬元之違約金，則前述
      違約金之數額自應將之扣除，姑不論違約金是否過高，被告甲○○可得受償之
      金額應為二百六十二萬七千七百五十元（其計算式如下：三百零二萬七千七
    百五十元減四十萬元等於二百六十二萬七千七百五十元）。
  ３、原告參與分配，係就總價為分配，且依原告提出之抵押權設定契約書之其他約
      定事項第八條，係約定「該土地上之建築房屋一切包含抵押權在內」，是就系
      爭土地設定抵押權時，其上未有任何建物，始有上開約定，故原告就系爭土地
      未能受償之部分，應能就建物部分主張優先受償，始為合理，從而原告自得主
      張債權本金一百五十萬元，及利息二十六萬八千五百二十元，共計一百七十六
      萬八千五百二十元列入建物部分受分配，故鈞院製作之分配表（附表一）應更
      正如附表二所示。
（二）備位聲明部分：除前所述被告甲○○應受償部分須作調整外，縱令鈞院認原告
      只對系爭土地享有抵押權，而抵押權之效力不及於其上建物，惟就建物部分拍
      賣所得價金未能優先受償部分，亦應視為一般債權，於扣除優先受償部分所餘
      款項與被告新竹國際商業銀行股份有限公司（下稱新竹商銀）一同分配，故扣
      除被告甲○○之優先債權、被告新竹商銀之假扣押執行費，及吳金木積欠北區
      國稅局中壢稽徵所之綜合所得稅，所餘款項計一百七十三萬七千二百三十七元
      ，與被告新竹商銀之債權比例分配後，原告應受分配七十一萬四千六百六十五
      元，被告新竹商銀應受分配一百零二萬二千五百七十二元（詳參附表三）。
三、證據：提出收據、抵押權設定契約書、土地異動索引、承諾書、面額一百五十萬
    元之本票及支票影本各一份為證，並聲請傳訊證人沈文來。
貳、被告甲○○方面：
一、聲明：如主文所示。
二、陳述：
（一）訴外人吳金木以其所有之系爭土地及建物，為擔保向被告甲○○借款債務，乃
      設定債權額為三百九十萬元之抵押權並依法登記在案。惟原告對系爭土地享有
      第二順位之抵押權，係因其先前曾借款與系爭土地之前所有人即訴外人徐華成
      ，而由徐華成以系爭土地設定第二順位抵押權予原告，故原告只能對系爭土地
      行使抵押權，而原告對系爭建物之所有人吳金木並無債權債務關係，更未具備
      執行名義，自不得就吳金木之其他財產因拍賣所得價金聲明參與分配。另原告
      雖主張抵押權設定契約書上載有抵押權及於地上物之字樣，然其既未對系爭建
      物享有抵押權，原告請求就未受償部分，列入系爭建物賣得之價金受分配，實
      不足採。
（二）原告既然就系爭建物賣得價金部分不能主張列入分配，原告之訴即無利益，有
      關違約金之部分，吳金木及其他參與分配之債權人既未提出異議，被告甲○○
      即無防禦之必要。
三、證據：提出土地及建物登記謄本、他項權利證明書、抵押權設定契約書影本各一
    份為證。
參、被告新竹商銀方面：
一、聲明：如主文所示。
二、陳述：原告之請求無理由。
肆、本院依職權調取本院九十年度執字第九九四六號執行卷證，並依職權傳訊證人吳
    金木。
    理      由
一、原告先位聲明主張鈞院九十年度執字第九九四六號拍賣抵押物強制執行事件，業
    將訴外人吳金木所有系爭土地、建物拍定。系爭土地及建物之歷次所有人皆係人
    頭，真正所有人應為訴外人陳瑞玉，被告甲○○僅借款一百五十萬元與陳瑞玉，
    卻要求設定債權額度為三百九十萬元之抵押權；且於債務清償期限屆至前，即聲
    請查封系爭土地建物，與常情不合。惟被告甲○○以三百零二萬七千七百五十元
    參與分配，其中關於違約金部分，竟高達一百五十二萬七千七百五十元，反較債
    權本金一百五十萬元為高，是違約金顯有過高情事。又被告甲○○早於九十一年
    六月十三日即自吳金木處受償四十萬元，應將之扣除，故其應受償之金額為二百
    六十二萬元七千七百五十元。原告係就拍定總價參與分配，且抵押權設定契約書
    係約定「該土地上之建築房屋一切包含抵押權在內」，於系爭土地設定抵押權時
    ，其上未有任何建物，始有上開約定，故原告未能受償之部分，應能就建物部分
    優先受償，始為合理，從而原告自得主張債權本金一百五十萬元，及利息二十六
    萬八千五百二十元，共計一百七十六萬八千五百二十元優先受償，鈞院製作之分
    配表應更正如附表二所示。原告備位聲明則主張除前所述被告甲○○應受償部分
    須作調整外，縱認原告只對系爭土地享有抵押權，而抵押權之效力不及於其上建
    物，就建物部分拍賣所得價金未能優先受償部分，亦應視為一般債權，於扣除優
    先受償部分所餘款項與被告新竹商銀一同分配，故扣除被告甲○○之優先債權、
    被告新竹商銀之假扣押執行費，及吳金木積欠北區國稅局中壢稽徵所之綜合所得
    稅，所餘款項計一百七十三萬七千二百三十七元，與被告新竹商銀之債權依比例
    分配後，原告應受償七十一萬四千六百六十五元（詳參附表三）等語。
二、被告甲○○則以訴外人吳金木以其所有之系爭土地及建物，設定債權額為三百九
    十萬元之抵押權予伊，以擔保向伊借款之債務。惟原告對系爭土地享有第二順位
    抵押權，係因其曾借款與系爭土地前所有人徐華成，故原告只能對系爭土地行使
    抵押權，原告對系爭建物所有人吳金木並無債權債務關係，更未具備執行名義，
    自不得就吳金木之其他財產參與分配。原告雖主張抵押權設定契約書上載有抵押
    權及於地上物字樣，然其既未對系爭建物設定抵押權，自不得就系爭建物賣得價
    金參與分配。故原告之訴顯無理由，有關違約金部分，吳金木及其他參與分配之
    債權人既未提出異議，原告之訴亦無理由等語，資為抗辯。被告新竹商銀則以原
    告之主張均無理由，應予駁回為抗辯。
三、得心證之理由：
（一）本件原告主張因借款一百五十萬元與徐華成，由徐華成將系爭土地設定抵押權
      予伊，有抵押權設定契約書為證，核與本院九十年度執字第九九四六號卷內所
      附土地登記謄本及他項權利證明書所載相符，且為被告所不爭執，自堪信為真
      實。
（二）按不動產物權，依法律行為而取得、設定、喪失及變更者，非經登記，不生效
      力，民法第七百五十八條定有明文，故不動產物權，均以登記為其權利公示方
      法，此即為物權之公示原則，而以不動產為行為客體之物權行為，亦須待滿足
      權利登記此項特別要件後，始發生不動產物權之得喪變更之效力。經查，原告
      固為系爭土地第二順位抵押權人，惟系爭建物則由訴外人吳金木設定抵押權予
      被告甲○○，有土地、建物登記謄本可稽，原告雖主張與訴外人徐華成所簽立
      之抵押權設定契約書約定「該土地上之建築房屋一切包含抵押權在內」，惟徵
      諸上開法文規定可知，既未經登記，自無僅憑前述約定，即認原告就系爭建物
      亦有抵押權，是原告謂其得就系爭建物拍賣所得價金優先受償云云，既無依據
      且於法有違，自難採信。
（三）原告另主張被告甲○○陳報之債權，因已受清償四十萬元，應予減少，且其中
      違約金部分亦應酌減等情，縱係屬實，參如附表一之強制執行金額計算書分配
      表所示，就系爭土地拍賣所得價金部分而言，於扣除執行費用、土地增值稅，
      及第一順位抵押權人台灣土地銀行債權後，已無剩餘，是以自原告之第二順位
      抵押權以降，包括第三順位抵押權人即被告甲○○，及普通債權人新竹商銀等
      就系爭土地賣得價金部分受分配，順位既在原告之後，皆未受有清償，被告甲
      ○○之債權額究係多少對原告而言並無影響；再就系爭建物賣得價金部分而言
      ，原告對之既無優先受償之抵押權已如上述，且原告之債務人為訴外人徐華成
      ，非本件執行債務人吳金木，此有土地記謄本、他項權利證明書及借據等為證
      ，原告自不得對系爭建物部分之拍賣價金請求參與分配，縱被告甲○○陳報之
      債權不實或違約金過高，亦僅得由執行債務人吳金木提起分配表異議之訴，均
      與原告無涉，從而原告請求調整本院九十年度執字第九九四六號於九十二年三
      月十五日所製作之分配表，並非正當，不應准許。
（四）原告另主張以一般債權人之身分參與分配，請求依備位聲明分配。因原告並非
      訴外人吳金木之債權人，而係訴外人徐華成之債權人一事既見前述，自無由允
      許其此部分之請求，是原告所為之備位請求，亦無理由，應予駁回。
四、綜上所述，原告前揭主張因原告非系爭建物之抵押權人，且非本院九十年度執字
    第九九四六號強制執行事件債務人吳金木之債權人，其請求更正前揭強制執行事
    件分配表如其先位聲明附表二，備位聲明附表三云云，均無理由，應予駁回。
五、本件事證已臻明確，兩造其餘攻擊防禦方法及所提證據，核與判決無影響，毋庸
    一一論列，併此敘明。
六、據上論結，本件原告之訴為無理由，依民事訴訟法第七十八條，判決如主文。
中      華      民      國    九十二    年     十二     月     十二     日
                                臺灣桃園地方法院民事第一庭
~B法      官  潘進柳
右為正本係照原本作成
如對本判決上訴，須於判決送達後廿日內向本院提出上訴狀
中      華      民      國    九十二    年     十二     月      十二    日
~B法院書記官  卓清和


司法院資訊處製作；財團法人民間司法改革基金會備份。
